【裁判字號】    97,訴,213
【裁判日期】    971118
【裁判案由】    偽造有價證券等
【裁判全文】
臺灣臺東地方法院刑事判決               97年度訴字第213號
公  訴  人  臺灣臺東地方法院檢察署檢察官
被      告  丙○○
指定辯護人  本院公設辯護人  甲○○
上列被告因偽造有價證券案件，經檢察官提起公訴（97年度偵字
第1100號），本院判決如下：
    主    文
丙○○意圖供行使之用，而偽造有價證券，累犯，處有期徒刑壹
年捌月，偽造之本票壹紙（發票人：戊○○、票號：CH○一八九
○八號、發票日：民國八十九年五月二十五日、面額：新臺幣陸
拾伍萬元）沒收之。
    犯罪事實
一、丙○○曾因業務過失傷害案件，經福建金門地方法院以86年
    度自字第1號判處有期徒刑5月，嗣經福建高等法院金門分院
    於民國88年2月5日以87年度上易字第 1號判決駁回上訴確定
    ，並於88年 3月31日上開徒刑易科罰金執行完畢在案，竟仍
    基於意圖供行使之用而偽造本票之犯意，於89年 5月25日某
    時許，在址設金門縣金沙鎮光前村陽宅72號之「泰洋濾水器
    材料有限公司」內，未經其前妻戊○○（二人業於88年4月1
    6日辦理離婚登記）同意，在空白本票上偽造戊○○署名1枚
    ，並盜用戊○○之印章，接續蓋用在上開本票上以產生戊○
    ○之印文 2枚，而偽造發票人戊○○、發票地址「金門金沙
    太武社區80號」、發票日期89年 5月25日、票面金額新臺幣
    （下同）65萬元、憑票於89年6月20日無條件兌付之票號CH0
    18908號本票1紙，而足以生損害於戊○○本人，旋持前揭偽
    造之本票交付予知悉上開本票非戊○○本人所開立之秀中實
    業股份有限公司（下稱秀中公司）前負責人陳水木行使之，
    俾作為丙○○向秀中公司購買預伴混凝土應付貨款之擔保，
    嗣經秀中公司負責人丁○○於96年 6月11日向福建金門地方
    法院聲請上揭本票裁定強制執行後，戊○○乃向同法院提起
    確認本票債權不存在之訴，而悉上情。
二、案經福建金門地方法院告發並由福建金門地方法院檢察署呈
    請福建高等法院金門分院檢察署轉呈最高法院檢察署檢察總
    長令轉臺灣臺東地方法院檢察署檢察官偵查起訴。
    理    由
一、所謂證據能力，指證據得提出於法院調查，以供作認定犯罪
    事實之用所具備之形式資格，而證據能力之有無，即證據是
    否適格，悉依相關法律定之，不許法院自由判斷。92年2月6
    日修正公布，同年9月1日施行之刑事訴訟法，增訂傳聞法則
    及其例外之規定，於第159條第1項修正為「被告以外之人於
    審判外之言詞或書面陳述，除法律有規定者外，不得作為證
    據。」該條所稱「法律有規定」得作為證據者，乃傳聞法則
    之例外規定，例如增訂之第159條之1至第159條之5等規定，
    此均屬有證據能力之法律規定。依法律規定為有證據能力之
    證據，於其條文如係規定應符合一定之要件，始例外取得證
    據能力者，如第159條之5規定之「明示或擬制同意」及「證
    據適當性」等要件，於個案審判上如何認定其符合規定之要
    件，自應於判決理由內，依其調查所得為必要之說明。次按
    被告以外之人於偵查中向檢察官所為之陳述，除顯有不可信
    之情況者外，得為證據，刑事訴訟法第 159條之1第2項定有
    明文，蓋檢察官代表國家偵查犯罪、實施公訴，基於當事人
    一方原告之地位，就被告犯罪事實及訴訟條件與據以認定證
    據能力等訴訟程序上之事實，固應善盡舉證責任，然因檢察
    官訊問證人等被告以外之人時，本對被告有利、不利之情形
    均應注意，且徵諸實務運作現況，檢察官大多能遵守法定程
    序之要求，尚不致有故意違法取證情事，復依法命受訊問人
    具結，可信性極高，是為兼顧理論與實務，被告以外之人前
    於偵查中依法具結所為之證述，除反對該項供述具有證據能
    力之被告、代理人、辯護人、輔佐人，本乎當事人主導證據
    調查原則，自應就「顯有不可信之情況」負舉證責任，否則
    被告以外之人向檢察官所為之陳述，毋庸另為證明，即得作
    為認定被告犯罪之證據，以符前揭條文之立法意旨。又所謂
    顯有不可信之情況，既涉證據能力有無之判斷，應指證人等
    被告以外之人陳述時，外在環境是否存在顯然足以影響其意
    思自由之不當外力及陳述之人是否對於所言之法律效果顯然
    存有誤解而言，尚不包含對於證人等供述內容憑信性等證據
    證明力評價之判斷，亦即指該不可信情形甚為顯著了然者為
    限，此固非以絕對不須經調查程序為條件，然須從卷證本身
    ，綜合訊問時之外部情況，例如是否踐行偵查中調查人證之
    法定程序，給予「在場」被告適當詰問證人之機會等情，為
    形式上之觀察或調查，即可發現，無待進一步為實質調查之
    情形而言，否則即將證據能力與有待法院綜合全辯論意旨及
    調查證據所得而依法認定之證明力判斷混為一談（最高法院
    96年度臺上字第5684號判決意旨可參）。次按被告以外之人
    於審判外之陳述，雖不符同法第159條之1至第159條之4之規
    定，而經當事人於審判程序同意作為證據，法院審酌該言詞
    陳述或書面陳述作成時之情況，認為適當者，亦得為證據。
    當事人、代理人或辯護人於法院調查證據時，知有同法第15
    9條第1項不得為證據之情形，而未於言詞辯論終結前聲明異
    議者，視為有前項之同意，同法第159條之5定有明文，考諸
    上開條文之立法意旨在於傳聞證據未經當事人反對詰問予以
    核實前，原則上先予排除，惟若當事人已放棄對質詰問權，
    於審判程序中表明同意該等傳聞證據可作為證據，或於言詞
    辯論終結前未聲明異議，基於尊重當事人對傳聞證據之處分
    權，且證據資料愈豐富，愈有助於真實發見之理念，並強化
    言詞辯論主義，使訴訟程序得以順暢進行，上開傳聞證據亦
    具有證據能力。經查：
(一)證人即被害人戊○○及秀中公司代理人陳玉珍各於97年3月5
    日、同年4月3日偵查中向檢察官所為之供述，固屬被告丙○
    ○以外之人於審判外所為之言詞陳述，惟於偵查中，渠等均
    已經檢察官諭知證人有具結義務及偽證處罰，並命渠等立於
    證人地位朗讀結文，具結擔保證言之真實性後，分別於檢察
    官面前出於自由意識而完整、連續陳述各自親身經歷，被告
    及其辯護人亦未爭執上開證人供述之證據能力，又查無其他
    違法取證之瑕疵存在，皆無顯不可信之情形，是揆諸前開規
    定與說明，上揭證人於檢察官面前所為之供述應認為俱有證
    據能力。又被告於本院準備程序及審理時，均未聲請傳喚前
    開證人，而消極捨棄其對質詰問權之行使。準此，上開證人
    於檢察官面前所為之供述既經嚴格之證明，引用渠等證詞作
    為證據自屬適當，均得採為認定被告本案犯罪事實之證據。
(二)本判決下列其餘所引用被告以外之人於審判外之言詞或書面
    陳述，固均屬傳聞證據，惟被告及其辯護人於本院準備程序
    及審理期日中，就證據能力乙節均表示無意見，並同意俱有
    證據能力，且迄至本案言詞辯論終結前，對於下列其餘所引
    用具有傳聞證據性質之證據資料，既均已知其情，猶未聲明
    異議，本院審酌該等證據資料製作時之情況，製作人與被告
    間並無恩怨嫌隙，衡諸製作當時應無刻意誣陷或迴護被告之
    情，且無違法不當取證及證據證明力明顯過低之瑕疵，亦認
    以之作為證據皆屬適當，揆諸前揭規定與說明，該等證據資
    料均有證據能力，自得採為認定被告本案犯罪事實之證據。
二、上揭犯罪事實，業據被告丙○○於本院審理時坦白承認，核
    與證人戊○○、陳玉珍先後於偵查中所具結證述之被害情節
    大致相符，並有票號CH018908號之本票影本在卷可稽，而福
    建金門地方法院金城簡易庭法官業於96年9月4日另案命被告
    當庭書寫「戊○○」、「金門金沙鎮太武社區80號」、「陸
    拾伍萬元正」等文字，經本院將之與上開本票上之字跡相互
    比對後，發現被告運筆方式、轉勢筆法、起頓格局等，均與
    該偽造本票上之相關字跡十分神似，且被告當庭書寫之筆跡
    ，運筆流暢無礙，並無刻意仿傚該偽造本票上字跡之情，堪
    信上開本票之文字皆係被告本人所書寫，而為被告所偽造之
    本票，且有福建金門地方法院金城簡易庭96年度城簡字第29
    號民事簡易事件全卷影宗、福建金門地方法院96年度簡上字
    第8號民事事件全卷影宗各1宗等件在卷可據，復經本院依職
    權調取福建金門地方法院96年度票字第28號民事卷宗全卷核
    閱無訛。綜上，足認被告自白確與事實相符，本案事證已臻
    明確，被告犯行洵堪認定，應予依法論科。
三、論罪與量刑：
(一)被告行為後，刑法業於94年2月2日修正公布，並於95年7月1
    日生效施行，關於刑法變更後之新舊法律適用問題，均應依
    修正後刑法第2條第1項「行為後法律有變更者，適用行為時
    之法律。但行為後之法律有利於行為人者，適用最有利於行
    為人之法律」之規定，依「從舊從輕」之原則，以為決定；
    且比較時應就罪刑有關之共犯、未遂犯、想像競合犯、牽連
    犯、連續犯、結合犯，以及累犯加重、自首減輕暨其他法定
    加減原因（如身分加減）與加減例等一切情形，綜其全部罪
    刑之結果而為比較（最高法院著有95年度第 8次刑事庭會議
    決議可資參照）。茲就本案涉及之新舊法比較部分，說明如
    下：
  1.罰金刑部分：按刑法第201條第1項之罪，其法定刑設有罰金
    刑之規定，而刑法第33條第 5款關於罰金之最低數額部分，
    修正前刑法係規定罰金刑為 1銀元以上，而有關罰金倍數之
    調整及銀元與新臺幣間之折算標準，則定有「罰金罰鍰提高
    標準條例」及「現行法規所定貨幣單位折算新臺幣條例」，
    除罰金以銀元1元折算新臺幣3元外，並將72年 6月26日以前
    修正之刑法部分條文罰金數額提高 2至10倍，其後修正者則
    不再提高倍數；而修正後刑法第33條第 5款則將罰金刑提高
    為新臺幣1,000元以上，並以百元計算之，因刑法第33條第5
    款所定罰金貨幣單位已改為新臺幣，刑法分則編各罪所定罰
    金之貨幣單位亦應配合修正為新臺幣，且考量刑法修正施行
    後，不再適用「現行法規所定貨幣單位折算新臺幣條例」，
    為使刑法分則編各罪所定罰金刑之最高數額與刑法修正前趨
    於一致，乃增訂刑法施行法第1條之1規定，其中第 1項將刑
    法分則編各罪所定罰金之貨幣單位均改為新臺幣，而第 2項
    則將72年 6月26日以前修正之刑法部分條文罰金數額提高為
    30倍，其後修正者則提高為 3倍。是以，刑法分則編各罪所
    定罰金刑之最高數額，於上開規定修正後仍屬一致，並無不
    同，但其罰金刑之最低數額，則較諸修正前提高，此既涉及
    科刑規範之變更，仍有新舊法比較之必要，而經比較結果，
    修正後之規定並未有利於被告，依刑法第2條第1項前段規定
    ，自應適用修正前刑法第33條第5款之規定。
  2.另依最高法院95年度第 8次及同年度第21次刑事庭會議決議
    意旨，若受有期徒刑之執行完畢，於5年內之95年1月間故意
    再犯有期徒刑以上之罪，無論依修正前刑法第47條或修正後
    第47條第 1項之規定均構成累犯，即無有利或不利之情形，
    於刑法修正施行後法院為裁判時，無庸為新、舊法之比較。
    個案如有其他應依刑法第2條第1項之規定為新、舊法之比較
    情形時，依綜其全部罪刑之結果而為比較後，整體適用法律
    ，最高法院則著有97年度第 1次刑事庭會議決議意旨可資參
    照。查被告行為時，不論依新、舊刑法規定，均應論以累犯
    ，並無有利或不利之情形，揆諸上開說明，自毋須就刑法累
    犯規定為新舊法之比較，然經前開新舊法比較結果，既仍應
    適用修正前之刑罰規定，則本諸法律整體適用原則，自仍應
    適用行為時即修正前刑法第47條規定。至修正後刑法第59條
    之規定，為法院就酌減審認標準見解之明文化，亦非法律之
    變更，仍應適用裁判時法（最高法院95年度第21次刑事庭會
    議決議意旨參照），附此指明。
(二)被告丙○○意圖供行使之用，而偽造前揭發票人為戊○○之
    本票 1紙，並持以交付行使供擔保貨款之用，核被告所為，
    係犯刑法第201條第1項之意圖供行使之用而偽造有價證券罪
    。其偽造戊○○之署名，接續盜用戊○○之印章以產生印文
    ，均為偽造有價證券之階段行為，皆不另論罪；又其偽造有
    價證券後復持以行使，行使有價證券之輕行為應為偽造之重
    行為所吸收，僅論以偽造有價證券罪。再被告有如犯罪事實
    一所載之論罪科刑及執行情形，有卷附臺灣高等法院被告前
    案紀錄表可按，其受有期徒刑之執行完畢後，5 年以內再犯
    本案法定刑為有期徒刑之罪，為累犯，應依修正前刑法第47
    條規定加重其刑。又按刑之量定，為求個案裁判之妥當性，
    法律固賦予法院裁量餘地，但此項裁量之行使，除應依刑法
    第57條規定，審酌行為人及其行為等一切情狀為整體之評價
    外，並應顧及比例原則，使罪刑均衡，輕重得宜，以契合社
    會及國民之法律感情。又犯罪之情狀顯可憫恕，認科以最低
    度刑仍嫌過重者，得酌量減輕其刑，刑法第59條定有明文。
    此所謂「情狀」，係指法官量刑時所應考量之各種情狀而言
    ，在審酌個案時，遇有情輕法重之情形下，裁判者本即得適
    用刑法第59條之規定，以酌量減輕其刑，此經司法院大法官
    以釋字第 263號解釋闡述至明。查被告於本院審理中既已坦
    認犯行，且主動與被害人戊○○及秀中公司連繫，並均已達
    成和解，另分期賠償秀中公司因確認本票債權不存在之訴敗
    訴所受之損害，又被害人戊○○及秀中公司代理人陳玉玲均
    於本院審理時到場表示不再追究被告上揭犯行等節，有本院
    審判筆錄在卷可查，並有本院卷附之和解書、承諾書等件足
    資佐憑，被告犯後態度堪認良好，本院審酌被告所為之偽造
    有價證券犯行，應僅係財務週轉不靈，一時失慮，為取信於
    秀中公司前實際負責人陳水木而加以偽造，並持之交付予陳
    水木以擔保應付貨款之支付，衡諸被告犯罪時並未掩飾身分
    ，最末之持票人猶得循線追討票款債務，其偽造本票之犯行
    ，對於金融交易秩序之危害尚屬輕微，而刑法第201條第1項
    所定 3年以上有期徒刑之法定刑，乃係基於有價證券之廣大
    流通性，如有偽造，勢將對以信用為基礎之金融交易秩序造
    成不可預估之嚴重損害，此與被告偽造本票僅係供貨款擔保
    之用，二者殊非相當，本院權衡被告偽造本票之動機、犯罪
    情節及所生危險尚輕、犯罪後積極彌補被害人等所受財物損
    害之態度等情，與其所犯偽造有價證券罪名最輕本刑為 3年
    以上有期徒刑之法定刑責，堪認有情輕法重，在客觀上足以
    引起一般之同情，尚值憫恕，縱令對其科以法定最低本刑，
    猶嫌過重，爰依刑法第59條之規定，就被告偽造有價證券犯
    行，酌量減輕其刑，並先加而後減之。又衡酌被告有前揭論
    罪科刑及執行情形已如上述，素行尚非良善，其為圖一時之
    便，竟諉以他人名義偽造本票並持以行使，行為雖不可取，
    然念及被告事後坦承犯行，並積極賠償被害人等所受之損害
    ，並達成和解業如前述，顯有悔意，再參酌被告智識程度、
    生活狀況及與被害人等人之關係等一切情狀，量處如主文所
    示之刑。
(三)按偽造之有價證券，不問屬於犯人與否，沒收之，刑法第20
    5條定有明文。查上開偽造之本票1紙（發票人：戊○○、票
    號：CH018908號、發票日：89年 5月25日、面額：65萬元）
    ，雖未經扣案，惟無積極證據證明確已滅失，仍應依刑法前
    揭規定，不問屬於犯人與否，宣告沒收之。另前揭偽造之本
    票上，由被告所偽造之署名 1枚，既屬偽造該本票之一部分
    ，已隨前開本票之沒收而包括在內，毋須重為沒收之諭知。
據上論斷，應依刑事訴訟法第299條第1項前段，刑法第2條第1項
前段、第201條第 1項、修正前第47條、第59條、第205條，刑法
施行法第1條之1第1項、第2項前段，判決如主文。
本案經檢察官乙○○到庭執行職務
中    華    民    國    97    年    11    月    18    日
                  刑事第三庭    審判長法  官  陳弘能
                                      法  官  陳鈺雯
                                      法  官  劉正偉
以上正本證明與原本無異。
如不服本判決應於收受送達後10日內向本院提出上訴書狀，並應
敘述具體理由；其未敘述上訴理由者，應於上訴期間屆滿後20日
內向本院補提理由書（均須按他造當事人之人數附繕本）。「切
勿逕送上級法院」。告訴人或被害人對於本判決如有不服，請書
具不服之理由狀，請求檢察官上訴者，其上訴期間之計算係以檢
察官收受判決正本之日期為準。
                                      書記官  王希文
中    華    民    國    97    年    11    月    18    日
附錄論罪科刑法條全文：
刑法第201條第1項：
意圖供行使之用，而偽造、變造公債票、公司股票或其他有價證
券者，處3年以上10年以下有期徒刑，得併科3千元以下罰金。


司法院資訊處製作；財團法人民間司法改革基金會備份。
